臺灣高雄地方法院刑事判決　　　　　　　　　　　　　九十年度易字第三五六號
　　公　訴　人　臺灣高雄地方法院檢察署檢察官
　　被　　　告　乙○○
右列被告因詐欺案件，經檢察官提起公訴（八十九年度偵字第二三一０一號、第二五
三二八號、第二八三二六號、九十年度偵字第三七號、第一五一五八號），本院判決
如左：
    主  文
乙○○無罪。
    理  由
一、公訴意旨略以：被告乙○○係「萊德豪超商連鎖店」負責人，其明知從八十九年
    六月初起，已陷支付困難，竟意圖為自己不法之所有，基於概括之犯意，連續為
    左列詐取財物行為：（一）自八十九年七月二十五日起，至同年九月九日止，向
    辛○○大量購買價值共計新台幣（下同）三十九萬二千元之飲料，卻拒不付款。
    （二）於同年九月六日，向丙○○所經營之大立事務機器有限公司（以下簡稱大
    立公司），購買影印機、傳真機及打卡鐘各一台，價款共計七萬二千元，卻拒不
    付款。（三）自同年八月二十六日起，至同年九月八日，向台灣卜蜂企業股份有
    限公司（以下簡稱卜蜂公司），購買價值共計一百七十六萬四百九十五元之生鮮
    雞肉等物品，卻拒不付款。（四）八十九年八月間，向藍蝶實業有限公司（以下
    簡稱藍蝶公司），購買內衣、內褲、免洗襪、免洗褲等物品，價值共計四萬三千
    五百元，卻拒不付款。（五）於八十九年八月十一日，向佳能企業有限公司購買
    影印機二部（以下簡稱佳能公司），價值共計二十萬元，卻拒不付款。因認被告
    涉有刑法第三百三十九條第一項詐欺取財罪嫌。
二、按犯罪事實，應依證據認定之，無證據不得推定其犯罪事實，又不能證明被告犯
    行者，應諭知無罪之判決，刑事訴訟法第一百五十四條、第三百零一條第一項分
    別定有明文。次按被害人係以使被告受刑事處罰為目的，故其陳述被告之犯罪情
    形，雖非絕對不得採為判決之基礎，但以陳述本身無瑕疵可指，且與事實相符者
    始得為之（最高法院五十六年台上字第六九八號判例參照）。又事實之認定，應
    憑證據，如未能發現相當證據，或證據不足以證明，自不能以推測或擬制之方法
    ，為裁判基礎（最高法院四十年台上字第八六號判例參照）。且認定犯罪事實所
    憑之證據，雖不以直接證據為限，間接證據亦包括在內，然而無論直接證據或間
    接證據，其為訴訟上之證明，須於通常一般之人均不致有所懷疑，而得確信其為
    真實之程度者，始得據為有罪之認定，倘其證明尚未達到此一程度，而有合理之
    懷疑存在而無從使事實審法院得有罪之確信時，即應由法院為諭知被告無罪之判
    決（最高法院七十六年台上字第四九八六號判例意旨參照）。再按刑法第三百三
    十九條詐欺罪之成立，係以行為人意圖為自己或第三人不法之所有，以詐術使人
    將本人或第三人之物交付或取得利益為要件，而所謂以詐術使人交付，必須被詐
    欺人因其詐術而陷於錯誤，若其所用之方法，不能認為詐術，亦不致使人陷於錯
    誤，即不構成該罪（最高法院四十六年台上字第二六０號判例意旨參照）。
三、本件公訴人認被告乙○○涉有詐欺罪嫌，無非係以各該告訴人公司代表人之指訴
    ，並有告訴人公司之出貨單及被告簽發之本票、退票理由單為其論據。訊之被告
    乙○○固不否認有於右揭時地，以萊德豪超商連鎖店名義，分向告訴人公司進貨
    並簽發支票為貨款之給付，屆期未兌現而積欠告訴人貨款各三十九萬二千元、四
    萬三千五百元、二十萬元、一百七十六萬四百九十五元及七萬二千元等事實不諱
，惟堅決否認有何詐欺犯行，辯稱：自八十九年四月份在路竹經營萊德豪超商生
    意不錯，故於五月份又在鳳山市○○路開一間連鎖店，且於陸續向卜蜂公司訂貨
    時，有找人提供土地欲設定抵押權予卜蜂公司，後來因鳳山店業績不好，經營不
    善，一時週轉不及，出貨商便於八十九年九月二十二日強行搬空鳳山店內之貨品
    後，隔天又至路竹店搬光店裡貨品，致無能力償還且設定抵押權一事也沒法辦成
    ，不是要詐騙等語。經查：
（一）被告乙○○以萊德豪連鎖店名義分向告訴人辛○○及卜蜂公司各購進價值三十
      九萬二千元之飲料，及一百七十六萬四百九十五元之生鮮雞肉等貨品，並簽發
      同額之支票後遭退票至未清償等情，固據告訴人辛○○及卜蜂公司代理人丁○○指訴明確，並有出貨單、送貨簽收單共二十二紙及被告所簽發之支票、退票
      理由單各共四紙附卷可稽，且為被告所是認，惟參以告訴人辛○○於本院審理
      時陳稱：「八十九年六月份被告開始向我公司買貨，他都是買罐頭類及飲料類
      ，貨款採月結方式，被告之前付過二次貨款，一次付十二萬多，一次付十八萬
      多，在七月二十五日到九月九日被告也是買相同的東西，他開立支票給我，但
      事後支票都沒有兌現。被告在八十七年間在岡山開超市時就與我公司有往來，
      那時付款佷正常，他所訂的貨量比較少，相時他只有開一家超市，隔了二年之
      後他到路竹中山南路重新開超市也繼續向我公司買貨，貨款也是採月結方式，
      當時被告超市已經在營業了，我不知道被告同時在鳳山建國路也有開一家超市
      ，被告都是一至二個星期與我公司交易一次，這次欠錢的這些貨有時是我到被
      告超市裡查貨補貨的，有的是被告打電話向我訂貨的」等語（九十年十月九日
      訊問筆錄），卜蜂公司代理人丁○○指陳：「被告在六月份就開始與我公司交
      易，剛開始都是比較小額付款也正常，貨都送到營業部或他指定的冷凍庫。因
      被告之前是經營生鮮雞肉的盤商，之前就曾與我公司往來過交易都正常，後來
      中斷二、三年，之後在八十九年的六月份又開始向我公司訂貨約五、六萬元，
      當時被告確實有在經營，在八月中旬就訂貨量比較大，我不知道被告在鳳山還
      有開分店，因被告訂貨量比較大我公司就要求被告要找擔保品，被告同意也找
      了一位林代書來，也拿土地謄本出來，在八十九年九月初由我、被告、林代書
      三人會同去勘查該土地，到達現場後由代書帶路，被告跟在代書後面，我看土
      地謄本上的土地所有權人不是被告，我就問被告，被告說他已經跟所有權人講
      好了，看了之後認為有那個價值就著手要辦，結果沒幾天被告公司就倒了」等
      語綜合以觀，被告與告訴人等生意往來既已有相當時日，且先前之貨款均已清
      償完畢，顯見告訴人等係基於對被告過去信用之信賴而決意與之交易，應認被
      告進貨時並無施用詐術之手段，且告訴人等亦未陷於錯誤等情事甚明。
（二）另被告固又同以萊德豪連鎖店名義第一次分向告訴人藍蝶公司、佳能公司及大
      立公司各購進價值四萬三千五百元之內衣褲及免洗襪褲、二十萬元之影印機二
      台及七萬二千元之影印機、傳真機、打卡鐘等貨品，並簽發同額之支票後，未
      幾即遭退票而未清償等節，亦經告訴人公司代理人壬○○、庚○○及丙○○及
      被告同陳在卷，復有出貨單三紙及被告簽發之支票、退票理由單各共四紙在卷
      可佐，然參諸告訴人藍蝶公司負責人壬○○陳述：「這一次被告是第一次向我
      公司訂貨，是由一位之前都是在幫人家採購的朋友綽號叫「阿旭」的人代被告
      向我公司訂貨，這一次剛好是我接洽，阿旭說是被告叫他來幫忙訂貨的，因阿
      旭對超商的訂貨較有經驗，在之前阿旭就曾向我公司訂過貨，所以我就答應了
      。貨是由司機送到被告本身營業的地址，當時確實有在營業，貨款是由被告開
      票支付，之後跳票了。被告超商停止營業之事我並不知道，也不知道被告超商
      的貨被其他廠商搬走了，是事後聽同業說起才知道的，在聽同業說被告超商被
      搬走之前被告都有在營業。我公司與被告已達成和解，被告每個月清償三千元
      」等語，佳能公司代理人庚○○陳稱：「當時是被告自己看到我公司的廣告，
      就打電話到我公司由我受理，被告表示要買影印機，我有到鳳山及路竹他所開
      的超商勘察一下當地的人潮，路竹、鳳山這二地的人潮都不少，被告也確實有
      在營業。第一次被告認為價格太高而沒有談成，第二次之後我再主動以電話再
      找被告就價格方面洽談，我公司將價格降下來，所以有成交，一台是十萬元含
      稅，二台共二十萬元含稅，機器先送到，發票隔了二、三天才送給被告，在發
      票一送給被告，被告就馬上開三個月票期的支票給我，公司是要求客戶開二個
      月以內的支票，因被告是一次購買二台價格較高，我向公司申請，公司也同意
      讓被告開三個月的支票，我送影印機及發票過去被告店裡時，被告確實有在經
      營。機器送過去後，我不定時的會打電話去超商詢問機器使用有無問題，有時
      是被告店裡員工接的再轉給被告，在電話中被告也都會問我機器使用上的問題
      。在我未發覺出問題之前，被告超商都很正常的在經營，是在十月中旬有同事
      經過被告在山的超商看到被告的超商關起來，告訴我我才知道。被告與我公司
      已達成和解，被告也有按時在清償」等語，及大立公司負責人丙○○指稱：「
      被告在九月六日是先向我公司購買影印機及傳真機，隔天又追加打卡鐘。被告
      開具一個月到期的支票，我公司拿該支票去徵信，經查被告只有退補紀錄還沒
      有拒絕往來」等語觀之，被告與告訴人藍蝶公司有關本件之交易，係全權委由
      先前已藍蝶公司早有交易往來之被告友人代購後，再送至被告經營之超商店內
      ，並非被告主動向藍蝶公司訂貨，且藍蝶公司之所以會同意出貨，應係本於先
      前對被告友人之信賴所致，則被告應無施詐術之可能至明；又佳能公司既係先
      就被告所經營之超商周遭環境作一評估，且於被告表示因價格過高不願購買後
      ，再經佳能公司代理人庚○○積極洽談並予降價後始成交，及被告簽發予大立
      公司之支票之票期僅一月，並未超出一般社會大眾支票交易時債務人往往簽發
      四十五日後付款之期限，且該公司於收受支票後亦向銀行徵信被告之信用狀況
      ，是實難逕認被告於交易時有何施用詐術之手段，致各該告訴人公司陷於錯誤
      之情形存在至為灼然。
（三）再者被告在路竹及鳳山所開設之萊德豪超商連鎖店於分向告訴人公司進貨後，
      均正常營業中，此業據告訴人辛○○、卜蜂公司代理人丁○○、藍蝶公司負責
      人壬○○及佳能公司代理人庚○○陳明在卷，且該二家超商連鎖店內之全部貨
      品確係於八十九年九月二十二日、二十三日，因被告貨款未付清致遭其他出貨
      商搬空等節，亦經證人即員警魏宏龍於偵查中證述：「八十九年九月二十三日
      二十二時二十四分時，我和鄭添寶巡邏，勤務中心指揮我們去萊德豪超商，我
      們在二十三時五十分到達現場，看到很多廠商在搬東西，東西都正搬到車上，
      有的已經離開，整個超商都已經被搬空了」等語，及證人己○○於本院審理時
      證陳：「在八十九年間被告陸續向我公司進貨，我將貨送到路竹的萊德豪超商
      ，這當中被告超商確實有在經營，在被告未跳票之前貨款給付均正常，但後來
      他的叫貨量越來越大，被告大部分都是叫三十公斤裝的，我們是以五公斤的小
      包裝為主，我們將貨都載到路竹店，被告向我們業務說他要交貨給便當社及自
      助餐店，之後我自高雄營業所得知被告在鳳山也有開設一家超商。在八十九年
      被告向我公司進貨前，我公司的人曾提過被告之前在岡山有開設一家超商但已
      結束營業，當時被告就曾向公司購買過，高雄營業所在通知我說被告鳳山的店
      在九月二十二日就被搬光了，我在八十九年九月二十三日中午就趕過去，我到
      達後就與被告談，之後其他廠商也陸陸續續來，當時被告店裡的貨品都還在，
      當時被告希望我們能將票期緩一緩讓他能繼續經營，但我看到很多廠商一直進
      來要求被告要退貨，我還是在現場等，在晚上十點之前被告就說他要去外面籌
      錢，被告一出去我們就聯絡不到他，當時我與現場廠商就協調開始搬貨，除了
      我們自己的貨之外我也搬其他廠商的貨」等情明確，並有高雄縣警察局湖內分
      局路竹分駐所員警工作紀錄簿一紙在卷可按，依此被告於購入告訴人貨品後既
      均置於上開連鎖超商內銷售，且該二間超商連鎖店亦非被告自行結束營業後擅
      自處分掉告訴人公司之貨品，是應認被告是時顯係欲正常經營生意，而善意與
      告訴人等往來交易，並無不法所有之意圖至明；否則其大可於購入告訴人公司
      之貨品時即加以處分變現後避匿無蹤，又豈會讓其他出貨商有機會將其店內貨
      物搬空之理；另被告於陸續向卜蜂公司訂購生鮮雞肉等貨物時，對於卜蜂公司
      要求其提供擔保品時，除即積極委由一林姓代書尋找可供其設定抵押權予卜蜂
      公司之土地乙節，為告訴代理人丁○○所是認，並經卜蜂公司之業務員劉培堂
      證述屬實外，被告並因該林姓代書遲遲未能辦妥設定抵押一事，又透過友人甲○○之介紹，與另一土地所權人戊○○達成協議，欲由地主戊○○提供該筆土
      地供被告設定抵押權予卜蜂公司等情，亦經證人甲○○到庭結證明確，並卷附
      有二人於八十九年九月十七日所簽訂之合約書一紙可稽，益徵被告前開所辯，
      洵非虛詞，應可採信。況在此景氣普遍艱困之經濟市場上，現今之經營者莫不
      先進貨物銷售，並簽發遠期之支票以為擔保，利用此一兌現前之期間，冀以將
      貨物售出取得款項後，再用以支付貨款而為經營之手法，從中牟得貨物之差價
      及延後支付成本而賺得之利息為營收，是若貨物銷售未如預期，則其財務之周
      轉自有困境，而無法支付到期之貨款乃屬廠商於出貨時收受票據時可得推知之
      風險，從而，尚不能徒以事後無力支付貨款之事實即遽以推認被告於交易之始
      即存有不法所有之意圖亦屬當然。
四、綜上所述，被告既無為自己不法所有之意圖，復未對於告訴人公司等施用詐術，
    致其陷於錯誤之行為，自難以其事後無法償還告訴人公司等之貨款，即遽以詐欺
    罪相繩；又被告與告訴人公司等於本院審理期間，均積極就積欠款項乙事協商清
    償事宜，並除與卜蜂公司因尚未能提供其他擔保品致未達成和解外，其餘均已簽
    訂分期清償之協議，有卷附之和解書四紙可憑，益徵本件純屬民事糾葛，而與詐
    欺罪之構成要件顯屬有間。此外，復查無其他積極之證據足資證明被告有何公訴
    人所指之犯行，被告犯罪既不能證明，揆諸前揭說明，依法自應為被告無罪之諭
    知。據上論斷，應依刑事訴訟法第三百零一條第一項，判決如主文。
中     華     民     國     九十一     年      一      月    二十一     日
                                  臺灣高雄地方法院刑事第三庭
                                        法  官    柯彩燕
右正本證明與原本無異。
如不服本判決，應於判決送達後十日內，向本院提出上訴狀。
                                        書記官    楊真芬
中     華     民     國     九十一     年      一      月    二十一     日
